---
title: "Clase 4 - Carga de datos"
author: "Joselina Davyt"
lang: es
format:
  revealjs:
    theme: simple
    slide-number: true
    incremental: false
    transition: none
    width: 1280
    height: 720
    fig-align: center
    
    # --- AJUSTES PARA EXPORTACIÓN A PDF ---
    pdf-max-pages-per-slide: 1    # Fuerza a que cada diapositiva ocupe solo 1 página de PDF
    pdf-separate-fragments: false # Evita que las animaciones creen páginas duplicadas
---

<!-- Estilo CSS global para evitar que las imágenes se salgan de las diapositivas -->
<style>
.reveal section img {
  max-height: 500px !important; /* Limita la altura máxima de cualquier imagen */
  object-fit: contain;          # Ajusta la imagen proporcionalmente sin recortarla
}
</style>

## Espacio de trabajo y organización de proyectos de ciencia de datos

- Una buena organización de archivos es la base de cualquier proyecto profesional
- Estructura de directorios: mantener una estructura clara e independiente del sistema:

data/raw/ (datos originales e inmutables)

data/processed/ (limpios)

notebooks/ o src/ o scripts (código)

outputs/ o resultados (reportes y modelos)

## Rutas

- ¿qué son las rutas?: definen en qué carpeta y archivos estoy trabajando en el proyecto de ciencia de datos
- Preferible usar rutas relativas y no absolutas, porque las rutas absolutas impiden la reproducibilidad de los proyectos.
- Ruta relativa: "data/raw/"
- Ruta absoluta:  "C:/Users/..."
- Las rutas son texto (=string/=character) para los lenguajes de programación
- Existen paquetes y funciones que interpretan la ruta como tal

## Trabajar con rutas 

::: {.panel-tabset}

## R {.scrollable}

```{r}
#| echo: true
getwd() # al ejecutarlo me dice en dónde está parado el entorno ahora
# sirve para fijar la ruta del entorno o espacio de trabajo, genera rutas absolutas no relativas
setwd("C:/Users/jodavyt/Documents/GitHub/Introduccion-a-la-ciencia-de-datos") 
```


## Python {.scrollable}

Antes, si estas trabajando dentro de RStudio ejecuta (dentro de VS no es necesario)

```{r}
#| echo: true
reticulate::py_require(c("pandas", "numpy", "matplotlib"))
```

En python permite trabajar con rutas absolutas y relativas:

```{python}
#| echo: true
#| eval: false
import os

# es el equivalente a getwd() de R
os.getcwd()
# Subir un nivel en el árbol de carpetas (equivalente a 'cd ..')
os.chdir("..")
os.getcwd()
```

```{python}
#| echo: true
#| eval: false
# Entrar a una subcarpeta desde el directorio actual
os.chdir("clases/clase4")
# ruta absoluta:
#os.chdir("C:/Users/jodavyt/Documents/GitHub/Introduccion-a-la-ciencia-de-datos/clases/clase3")
```

:::
## Trabajar con rutas: el enfoque moderno

::: {.panel-tabset}

El enfoque moderno implica trabajar con paquetes que utilicen la raíz del proyecto.

## R

```{r}
#| echo: true
install.pa
library(here)
```

## Python

:::

