---
title: "SeudoCodigo"
format:
  revealjs:
    slide-level: 2
    scrollable: true
editor: visual
---


# 1. Programación

- Un programa de computador es esencialmente una serie de acciones que se deben ejecutar en un orden determinado para lograr de esta forma el resultado deseado.



# 2. De la Lógica a la Práctica: Seudocódigo y Código

---

## 2.1 Concepto de Seudocódigo
- **Propósito:** Diseñar la lógica secuencial y el control de errores de un algoritmo antes de enfrentarse a la sintaxis rígida de un lenguaje.
- **Ventaja pedagógica:** Desconecta el razonamiento analítico de las comas, corchetes o errores sintácticos de Python o SQL.
- **Aplicación:** Sirve como mapa conceptual antes de implementar la ingesta o limpieza.

---

## 2.2 Ingesta con Control de Codificación (*Encoding*)

::: {.panel-tabset}

### Seudocódigo

```text

INICIO Ingesta_Datos

    IMPRIMIR "Lectura de CSV..."

    INTENTAR
        Cargar CSV en 'df_raw' (UTF-8)
    SI FALLA POR CODIFICACIÓN ENTONCES
        IMPRIMIR "[AVISO]: Error UTF-8, 
                  reintentando con latin-1..."
        Cargar CSV en 'df_raw' (latin-1)
    FIN INTENTAR

FIN Ingesta_Datos

```


### Codigo

```{r}
#| echo: false
reticulate::py_require(c("pandas", "numpy", "matplotlib"))
```


```{python}
#| echo: true
#| eval: false
# 3. Ingesta de datos

import pandas as pd

print("Iniciando la lectura del archivo CSV...")

try:
    df_raw = pd.read_csv(ruta_csv, encoding="utf-8")
except UnicodeDecodeError:
    # Fallback para datos abiertos en Latin-1
    print("[AVISO]: Error con UTF-8, "
          "intentando con 'latin-1'...")
    df_raw = pd.read_csv(ruta_csv, encoding="latin-1")
```

:::

---

# 3 Ejercicio crear código a partir de un seudo-código

---

### Seudocódigo para crear un vector

```text
INICIO Filtrar_Temperaturas

    // 1. Crear el vector con datos
    DEFINIR temperaturas = [18, 22, 15, 25, 30]

    // 2. Filtrar elementos mayores a 20
    CREAR vector_filtrado VACÍO

    PARA CADA temp EN temperaturas
        SI temp > 20 ENTONCES
            AGREGAR temp A vector_filtrado
        FIN SI
    FIN PARA

    IMPRIMIR vector_filtrado

FIN Filtrar_Temperaturas
```

---

### Código

::: {.panel-tabset}

#### R

```{r}
#|echo: true
# 1. Crear el vector
temperaturas <- c(18, 22, 15, 25, 30)

# 2. Filtrado vectorizado (nativo de R)
vector_filtrado <- temperaturas[temperaturas > 20]

print(vector_filtrado)
# Resultado: 22 25 30
```


#### Python 


```{python}
#|echo: true
# 1. Crear la lista (vector)
temperaturas = [18, 22, 15, 25, 30]

# 2. Filtrado con comprensión de listas
vector_filtrado = [temp for temp in temperaturas if temp > 20]

print(vector_filtrado)
# Resultado: [22, 25, 30]
```

:::

---